【裁判字號】    90,訴,58
【裁判日期】    900906
【裁判案由】    重利
【裁判全文】
臺灣板橋地方法院刑事判決                              九十年度訴字第五八號
    公  訴  人  臺灣板橋地方法院檢察署檢察官
    被      告  癸○○
                丁○○
    共      同
    選任辯護人  邱群傑
                許卓敏
                謝世瑩律師
    被      告  庚○○
右列被告因重利案件，經檢察官提起公訴（八十九年度偵字第七一一七號），本院判
決如左：
    主  文
庚○○共同以乘他人急迫，貸以金錢，而取得與原本顯不相當之重利為常業，處有期
徒刑陸月，如易科罰金，以參佰元折算壹日。如附表一所示之物沒收之。
癸○○、丁○○以共同乘他人急迫，貸以金錢，而取得與原本顯不相當之重利為常業
，各處有期徒刑肆月，如易科罰金，均以參佰元折算壹日。如附表一所示之物沒收之
。
    事  實
一、庚○○於民國八十八年十二月某日起，在台北縣板橋市○○路一六三號，以「大
    成租賃公司」（下稱大成公司）為名，在報紙及雜誌上刊登「政府立案機車一萬
    元一天三十元免留車00000000」之廣告，從事放款業務，並於八十九年
    二月中旬某日起，以每月薪資新台幣（下同）二萬七千及三萬元之代價，僱傭癸○○、丁○○二人，負責從事放款等事務，三人共同基於常業重利之犯意聯絡，
    以00000000號電話作為對外聯絡借款工具，乘人急迫而亟需用款之際，
    以每五千元，每十日為一期，利息每期六百元，即月息三十六分之重利，並預扣
    一期利息及交付將機車過戶予「大成公司」之過戶費用，再由借款人與「大成公
    司」簽訂機車買賣合約書，以借款之金額，當作機車出賣之價額，再將機車過戶
    予「大成公司」，平日借款人之機車仍由借款人使用，但由「大成公司」另與借
    款人簽訂租車切結書及本票，作成機車租賃之外觀，俾使庚○○等三人，得佯以
    收取各期租金為由，取得前揭與原本顯不相當之各期利息，並得以類似信託擔保
    方式，將借款人之機車作為借款之擔保，直至前揭借款清償完畢之後，再由「大
    成公司」將機車過戶予借款人，先後於八十九年一月三十日、二月十九日、三月
    三十日及三月三十日，以上開方式，將一萬五千元、五千元、一萬五千元、五千
    元貸予乙○○、寅○○、巳○○、辰○○等人，因而取得與原本顯不相當之重利
    ，並恃以維生，以之為業。迨於八十九年三月三十一日十九時三十分許，經警持
    檢察官核發之搜索票，前往上揭處所搜索，查獲癸○○、丁○○二人，扣得營業
    登記證影本一張、本票二張、機車過戶申請登記書二十份、客戶名冊二張、租車
    切結書六份、機車買賣合約書七份、聯絡人資料七份、還款日期卡一張及自由時
    報放款廣告一張。
二、案經台北縣警察局海山分局報請臺灣板橋地方法院檢察署檢察官偵查起訴。
    理  由
一、訊據被告庚○○坦認經營「大成公司」，並聘僱癸○○、丁○○二人等情；被告
    癸○○、丁○○坦認受被告庚○○之聘僱，於「大成公司」任職等情；惟均矢口
    否認有上開之犯行，被告庚○○辯稱：伊合法設立公司營業，前揭廣告係為吸引
    客戶，而依別人刊登之內容刊登，並未從事放款，收取重利，是機車給人家使用
    ，收取租金一天六十元，簽本票是因為車子租人，怕他們跑掉，並沒有去恐嚇，
    且是當事人心甘情願簽的云云。被告癸○○則辯稱：公司係從事租車業務，伊於
    公司內則從事辦理機車過戶及強制責任保險之工作，應徵時負責人庚○○告知伊
    公司業務完全合法，並將公司之營利事業證拿給伊過目，伊遂不疑有他，老闆叫
    伊作什麼，伊就作什麼，且租車及租金之計算業務伊亦未負責，當天執行搜索時
    因伊下班後無處去，遂留在公司與丁○○閒聊，非如證人於警訊時所言一同接待
    渠等辦理相關之業務，且證人均未指證被告癸○○有參予辦理買買租車等事宜，
    是伊純受雇辦理機車過戶之外務工作，未參與有關金錢事務，亦未投資為該公司
    股東而受利益之分配，實無犯罪之認識與決意云云；被告丁○○則以：依證人甲○○、丙○○、戊○○、己○○之證述均係至大成公司賣車，且租金每人一日百
    元上下，純係機車之租金非利息，扣案之本票亦僅係大成公司為擔保其機車之所
    有權及租金債權，始要求機車承租人按照機車購入之價格簽發本票以為擔保與常
    理無違云云，癸○○、丁○○並均辯稱：本案中證人供稱向大成公司借貸金錢，
    該等人均年滿二十歲，在資訊高度流通與開放之社會，理應得知向他人為金錢借
    貸時應支付利息，尤其是對銀行業等非屬朋友間之私人借貸，其利息更較一般行
    情為高，是渠等人向大成公司借貸金錢時，應無所謂「輕率」、「無經驗」之情
    事，故該公司所收取之利息較一般私人借貸為高時，亦與前開重利罪之要件不符
    ，再者，前開證人會找大成公司借錢，其共通原因無非係因缺錢花用，缺錢原因
    各有不同，證人除辰○○、寅○○、巳○○、乙○○等人有記載職業其餘均未記
    載，且均記載無職業，是渠等人難認確係因急迫之需要借錢，可能係因好吃懶作
    以致缺錢花用，難認渠等人所供借錢該當急迫云云。經查：
    （一）證人辰○○、巳○○、寅○○、乙○○等人於警訊中均就渠等因生活需要
          繳房租或貸款，缺錢週轉需款孔急，見大成公司所刊登之廣告後，以廣告
          欄所刊登之前揭電話聯絡後向大成租賃公司借錢，借款每五千元，利息十
          天一期，每期六百元，即月息三十六分之重利，借款時須預扣一期利息及
          交付將機車過戶予「大成公司」之過戶費用，並且由借款人與「大成公司
          」簽訂機車買賣合約書，以借款之金額，當作機車出賣之價額，並將機車
          假過戶予「大成公司」，簽立如借款金額之本票留在「大成公司」供做擔
          保，及填寫租車切結書等情證述綦詳。證人丑○○於檢察官偵查時亦證稱
          ：有至「大成公司」借過錢，先借四千元、再借二千，本票是借四千元時
          寫的，四千元之利息十天是四百八十元，總共借六千元、十天利息七百二
          十元，先扣第一期利息，十天一期繳七百二十元，不含本金等語。證人林
          順和並就伊借一萬五千元，利息每月一千三百五十元，另租車每天一百二
          十元，大成公司說叫伊機車過戶，然後算給他（公司）租，租車的錢十天
          繳一次等語。另證人壬○○復證述伊於八十九年三月底，在板橋市○○路
          ，把機車當在那兒，借一萬五千元，日租一百二十元，十天繳一次等語（
          見偵查卷第十頁反面、第十五頁反面、第十七頁反面、第十九頁反面、第
          一○七頁反面、第一○八頁反面），證人巳○○、寅○○於本院調查時復
          證稱：伊等警訊所言實在等語明確，且證人巳○○、寅○○、壬○○、林
          順和等人並就渠等借款是看廣告聯絡，借款利息十天一期，利息有預扣，
          有簽訂機車買賣合約書、本票、租車切結書等情證述明確。（見本院九十
          年四月十日、九十年五月一日訊問筆錄、九十年八月二十三日審判筆錄）
          。證人壬○○於本院調查時亦就機車過戶給被告，他們（大成公司）說是
          擔保，後來有過戶回來，因為伊有還錢，借錢有繳利息，好像是十天一期
          等語歷歷（見本院九十年五月一日訊問筆錄）。前揭證人所證之情節核相
          符合，自堪採信。雖證人壬○○於檢察官偵查時證述：借款不收取利息云
          云，惟此與其他證人所證述之情節不符，亦與其自己於本院調查時所證述
          之情節齟齬，是證人壬○○於偵查中所證述之此部份情節自不足採。
    （二）再觀諸卷附之證人巳○○、辰○○之機車買賣合約書、汽（機）車過戶申
          請登記書及租賃切結書，可知證人巳○○、辰○○過戶予「大成公司」之
          機車，分別係一九九九年份三陽廠牌、車牌號碼ＧＫＷ─二六六號之機車
          （巳○○所書立汽機車過戶申請登記書之車號欄，因複寫效果不佳，僅顯
          現出／─二六六之字樣，然仔細觀察，仍可看出紙上尚存有書寫ＧＫＷ而
          留存之筆痕）及一九九五年份鈴木廠牌、車牌號碼ＧＥＭ─三九○號之機
          車，而嗣後證人巳○○、辰○○二人向「大成公司」租賃之機車，則係渠
          等原先過戶予「大成公司」之同一機車，若證人巳○○、辰○○等人確係
          將機車出賣予「大成公司」，再向「大成公司」租賃車輛使用，豈有再租
          賃渠等原先過戶予「大成公司」之機車之必要？再者，證人寅○○嗣後係
          向「大成公司」租用其原先過戶予「大成公司」之車牌號碼ＰＣＢ─六三
          八號之重型機車使用等情，已據證人寅○○於偵查中結證屬實，而車牌號
          碼ＰＣＢ─六三八號重型機車行車執照之發照日期為七十九年七月二十一
          日，亦有車籍作業系統─查詢認可資料一紙在卷足據；另證人辰○○嗣後
          亦向「大成公司」租用其原先過戶予「大成公司」之一九九五年份鈴木廠
          牌、車牌號碼ＧＥＭ─三九○號重型機車等情，有租車切結書一紙在卷可
          按，而車牌號碼ＧＥＭ─三九○號重型機車行車執照之發照日期為八十四
          年八月七日，亦有車籍作業系統─查詢認可資料一紙附卷足參，若「大成
          公司」確係於證人寅○○、辰○○將前揭機車過戶予「大成公司」以後，
          因證人寅○○、辰○○之要求，始另將前揭二輛機車出租，焉有於前揭二
          輛機車之車齡相距已達五年之久，卻均收取相同租金之可能，且事後又得
          以相同之賣價買回，實與常理不符，是證人辰○○、巳○○、乙○○、陳
          永隆於偵訊中所稱：係出賣機車予被告等人，再向被告等人租賃機車騎用
          云云，及證人子○○、卯○○、甲○○於本院審理時證稱：是去「大成公
          司」賣車，過幾天才租車，後來又以同樣價格買回云云，顯與常理不符，
          難以憑信。
    （三）另被告丁○○於警訊時自承渠刊登之放款廣告三種報紙，店長為癸○○、
          負責人為庚○○，癸○○負責出納及保管每日客戶至公司付租金之款項（
          見偵查卷第十二頁反面、第十三頁正、反面），於本院調查時復自承借款
          人所借之款項是公司交給伊，伊再交給借錢的人，向前往借款之人說辦理
          機車買賣過戶，再租車給他等語（見本院九十年八月二十三日審判筆錄）
          。此並有租賃與買賣亦均為自己車輛之租賃切結書、機車買賣合約書卷附
          可按，被告等人所辯未借款云云，顯不足採，且本件經警方查獲時被告李
          建和、癸○○均在場，另有辰○○要向癸○○、丁○○拿借錢用之身分證
          及行車執照、寅○○欲償還剩餘借款、及乙○○持六百元要繳借款之利息
          亦在場等情，復據證人辰○○、寅○○、乙○○證述歷歷在卷（見偵查卷
          第十頁反面、第十五頁反面、第十九頁反面），顯見被告癸○○、丁○○
          均有承辦借款人借款及還款事宜，被告癸○○所辯：伊純受雇辦理機車過
          戶之外務工作，未參與有關金錢事務，因下班無處可去，留在公司聊天云
          云，亦不足採。雖證人寅○○、壬○○、辛○○等人於本院調查時均證稱
          與伊等接洽的為丁○○，惟丁○○、癸○○均受庚○○僱用，而共同實施
          犯罪行為之人，在合同意思範圍以內，各自分擔犯罪行為之一部，相互利
          用他人之行為，以達其犯罪之目的者，即應對於全部所發生之結果，共同
          負責。
    （四）前揭證人巳○○、寅○○、壬○○、辛○○等人皆係基於借款之目的，始
          前往被告庚○○經營之「大成公司」借款，已據證人於本院調查時證述屬
          實，並依指示，書立汽（機）車過戶申請登記書及租車切結書，是前揭證
          人顯無作成買賣及租賃法律行為之真意，前揭具有買賣及租賃外觀之法律
          行為，僅係被告庚○○等人為達放款收取重利，並冀圖規避刑法適用之目
          的，要求前揭證人所為之脫法行為。被告庚○○等三人，無非係以前揭方
          式為手段，俾得佯以收取各期租金為由，而於須舉債濟急之人向彼等告貸
          時，借以索取遠逾法定最高利率週年利率以上與原本顯不相當之重利，且
          被告等收取之利息甚重，借款人等若非急需用錢舒困，何需背負如此高之
          利息而向被告借款並將機車過戶作為擔保，是被告等以放貸金錢，被害人
          又係因生活，急需用錢，足認係趁借款人出於急迫，始為借貸，被告三人
          以公司型態方式經營放款業務，並於報上刊登前揭廣告以招徠顧客，顯亦
          有恃以維生之事實。
    （五）綜上所陳，被告三人上開所辯，顯係卸責諉罪之詞，均不足採。此外，復
          有營業登記證影本一張、本票二張、機車過戶申請登記書二十份、客戶名
          冊二張、租車切結書六份、機車買賣合約書七份、聯絡人資料七份、還款
          日期卡一張及自由時報放款廣告一張扣案足稽，事證明確。被告三人之犯
          行，均堪認定。
二、被告三人乘他人急迫，貸以金錢，而取得與原本顯不相當之重利為常業，核被告
    庚○○、癸○○、丁○○所為，均係犯刑法第三百四十五條之常業重利罪，被告
    三人間，有犯意聯絡及行為分擔，均為共同正犯。爰審酌被告等之素行、經營地
    下錢莊，放貸金錢取得與原本顯不相當之重利，並以之為業，有害社會金融秩序
    ，彼等犯罪之動機、目的、手段、知識程度、所生危害、被告庚○○為錢莊負責
    人，惡性較重，被告癸○○、丁○○受僱，犯行較輕等一切情狀，分別量處如主
    文所示之刑，以示懲儆，並均諭知易科罰金之折算標準。另查被告犯罪後，刑法
    第四十一條業於九十年一月四日經立法院修正通過為：「犯最重本刑為五年以下
    有期徒刑以下之刑之罪，而受六個月以下有期徒刑或拘役之宣告，因身體、教育
    、職業或家庭之關係或其他正當事由，執行顯有困難者，得以一元以上三元以下
    折算一日，易科罰金。但確因不執行所宣告之刑，難收矯正之效，或難以維持法
    秩序者，不在此限。併合處罰之數罪，均有前項情形，其應執行之刑逾六月者，
    亦同。」，並於同年一月十日經總統公布，於同年一月十二日生效，比較新舊法
    之結果，以新法有利於被告，依刑法第二條第一項前段之規定，應適用新法，合
    此敘明。
四、扣案如附表一所示之物，係被告庚○○所有，共同犯罪所用之物，業經被告等供
    明在卷，分別依刑法第三十八條第一項第二款規定宣告沒收。另附表二所示之本
    票為借款人留供擔保之用，其餘附表二所示之物則僅得為犯罪之證明，爰不併宣
    告沒收。
據上論斷，應依刑事訴訟法第二百九十九條第一項前段，刑法第二條第一項前段、第
二十八條、第三百四十五條、第四十一條第一項、第三十八條第一項第二款，罰金罰
鍰提高標準條例第一條前段、第二條，判決如主文。
本案經檢察官楊仲農到庭執行職務
中      華      民      國    九十      年      九      月      六      日
                                      臺灣板橋地方法院刑事第四庭
                                          法    官    徐  子  涵
右正本證明與原本無異。
如不服本判決，應於判決送達後十日內向本院提出上訴狀 (應附繕本)。
                                          書 記 官    彭  麗  紅
中      華      民      國      九十      年     九    月      十三     日
附錄法條：
刑法第三百四十四條
  乘他人急迫、輕率或無經驗貸以金錢或其他物品，而取得與原本顯不相當之重利者
  ，處一年以下有期徒刑、拘役或科或併科一千元以下罰金。
刑法第三百四十五條
  以犯前條之罪為常業者，處五年以下有期徒刑，得併科三千元以下罰金。
附表一：租車切結書六份
機車買賣合約書七份
        還款日期卡一張
附表二：營業登記證影本一張
        機車過戶申請登記書二十份
        客戶名冊二張
        聯絡人資料七份
        自由時報放款廣告一張
        本票二張


司法院資訊處製作；財團法人民間司法改革基金會備份。
